臺灣屏東地方法院民事判決　　　　　　 110年度屏簡字第33號
原　　　告　日盛國際商業銀行股份有限公司

法定代理人　黃錦瑭　
訴訟代理人　陳芳蕙　
　　　　　　周子幼　
　　　　　　李曉雲　
被　　　告　馬玉珍　
訴訟代理人　黃敏哲律師（法扶律師）
被　　　告　姜詠婷　
上列當事人間請求塗銷所有權移轉登記事件，本院於民國110 年
11月4 日言詞辯論終結，判決如下：
    主      文
被告間就附表所示不動產於民國104 年3 月17日所為之贈與行為
，及於104 年3 月17日所為所有權移轉登記行為，均應予撤銷。
被告姜詠婷應將前項不動產於104 年 3月17日以贈與為登記原因
之所有權移轉登記予以塗銷。
訴訟費用由被告負擔。
    事實及理由
壹、程序事項
一、按簡易訴訟之訴狀送達後，原告不得將原訴變更或追加他訴
    ，但不變更訴訟標的，而補充或更正事實上或法律上之陳述
    者，非為訴之變更或追加，民事訴訟法第436 條第2 項、第
    255 條第1 項前段、第256 條分別定有明文。本件原告起訴
    時之聲明第一項係請求被告間於民國104 年3 月17日就屏東
    縣○○市○○段000000地號土地及同段0000建號建物、權利
    範圍全部（下稱系爭不動產）所為之贈與債權行為及移轉所
    有權物權行為，均應撤銷，第二項係請求被告間就系爭不動
    產於104年3月17日，以贈與為原因所為之所有權移轉登記，
    應予塗銷，並將系爭不動產回復登記為被告馬玉珍所有。嗣
    於本院104年4月27日更正訴之聲明，將其訴之聲明第1項、
    第2項中關於系爭不動產之權利範圍，自「全部」更正為「3
    分之1」。查原告前開之更正係依系爭不動產謄本登記之資
    料所為，核屬更正事實上之陳述，依據前揭規定，自應准許
    。
二、被告姜詠婷未於言詞辯論期日到場，核無民事訴訟法第386
    條各款所列情形，爰依原告之聲請，由其一造辯論而為判決
    。
貳、實體事項
一、原告主張：被告馬玉珍前向原告辦理信用卡貸款，尚積欠本
    金新臺幣（下同）151,057 元及利息未獲清償，經原告多次
    催討，被告馬玉珍均置之不理。被告馬玉珍為逃避原告追償
    ，竟將系爭不動產贈與被告姜詠婷，並於104 年3 月17辦理
    所有權移轉登記，前開無償行為已侵害原告債權。爰依民法
    第244 條第1 項、第4 項規定提起本訴，請求撤銷被告間就
    系爭不動產所為之贈與及所有權移轉行為，並請求被告姜詠
    婷塗銷系爭不動產之所有權移轉登記等語。並聲明：如主文
    第一、二項所示。
二、被告方面：
  ㈠被告馬玉珍則以：系爭不動產為被告馬玉珍母親即訴外人鍾
    閏妹出資購買，鍾閏妹為該不動產之實際所有權人，並就其
    中應有部分之3 分之1 借名登記於被告馬玉珍名下，於生前
    交代系爭不動產應全數留給被告姜詠婷，此可由訴外人馬玉
    屏亦於104 年4 月 7日，將馬玉屏所有系爭不動產應有部分
    3 分之2 以贈與為原因移轉登記予被告姜詠婷推知，故被告
    將如附表所示不動產移轉登記予被告姜詠婷並非無償贈與等
    語，資為抗辯，並聲明：原告之訴駁回。
  ㈡被告姜詠婷未於言詞辯論期日到場，亦未提出準備書狀作何
    聲明或陳述。
三、得心證之理由
  ㈠原告主張被告馬玉珍前向原告辦理信用貸款，尚積欠原告本
    金151,057 元及利息未清償等情，業據其提出本院屏院惠民
    執亥字第97執17252 號債權憑證、繼續執行紀錄表（本院卷
    第4 至10頁），又如附表所示不動產原為被告馬玉珍所有，
    嗣於104 年3 月17日以贈與為原因，將上開不動產所有權移
    轉予被告姜詠婷，並於同日完成所有權移轉登記等情，有系
    爭不動產登記謄本、異動索引、屏東縣屏東地政事務所110
    年2 月9 日屏所地四字第11030158900 號函附之土地登記申
    請書、贈與契約書、印鑑證明、贈與稅免稅證明書、土地所
    有權狀附卷可考（本院卷第7 至10頁、第25頁、第28至50頁
    ），且為到場被告馬玉珍所不爭執（本院卷第166 頁背面）
    ，而被告姜詠婷經合法通知未到庭，且未提出任何書狀作何
    聲明及陳述，依民事訴訟法第280 條第3 項視為自認，自堪
    信原告上開之主張為真實。
  ㈡被告馬玉珍於104 年3 月17日將如附表所示不動產以贈與為
    原因移轉登記予被告姜詠婷前，為附表所示不動產之實際所
    有權人：
  ⒈按稱借名登記者，謂當事人約定一方將自己之財產以他人名
    義登記，而仍由自己管理，使用處分，他方允就該財產為出
    名登記之契約（最高法院98年台上字第990 號裁判意旨參照
    ）。次按當事人主張有利於己之事實，就其事實有舉證之責
    任，民事訴訟法第277 條定有明文。事實有常態與變態之分
    ，其主張常態事實者無庸負舉證責任，反之，主張變態事實
    者，則須就其所主張之事實負舉證責任（最高法院86年度台
    上字第891 號判決意旨參照）。如附表所示之不動產原登記
    所有權人為被告馬玉珍，嗣於104 年3 月17日以贈與為原因
    ，移轉登記予被告姜詠婷，有系爭土地登記異動索引可參（
    本院卷第30至35頁) 。不動產登記名義人即為不動產之所有
    權人，此乃社會通念之常態事實，基此被告辯稱系爭不動產
    係訴外人鍾閏妹贈與被告姜詠婷，借名登記予被告馬玉珍名
    下等情，核屬登記情形與實際所有權歸屬不符之變態事實，
    被告自應就此事實之存在，負舉證之責。
  ⒉被告馬玉珍雖抗辯系爭不動產為訴外人鍾閏妹出資購買，為
    鍾閏妹之財產，僅於購買後登記於訴外人馬林名下，並於馬
    林身故後以繼承為原因，由鍾閏妹、被告馬玉珍、訴外人馬
    玉屏繼承，惟鍾閏妹生前留有遺言將其系爭不動產留給被告
    姜詠婷，故被告馬玉珍移轉系爭不動產僅係依照鍾閏妹之遺
    言，且訴外人馬玉屏亦於109 年3 月17日將其所有系爭不動
    產移轉登記予被告姜詠婷，足證系爭不動產確為鍾閏妹所有
    ，被告馬玉珍及訴外人馬玉屏均係依鍾閏妹之遺言將系爭不
    動產移轉登記予姜詠婷等語。惟查，系爭不動產原登記於訴
    外人馬林名下，於81年6 月25日移轉登記給訴外人鍾閏妹、
    訴外人馬玉屏、被告馬玉珍，鍾閏妹於96年9 月13日將上開
    土地應有部分3 分之1 信託登記在被告馬玉珍名下，後於10
    4 年3 月9 日塗銷信託登記，並於同日以繼承為原因將鍾閏
    妹所有系爭不動產應有部分3 分之1 移轉登記給訴外人馬玉
    屏等情，為原告及被告馬玉珍所不爭執（本院卷第166 頁背
    面），並有屏東縣屏東地政事務所110 年3 月29日屏所第一
    字第11030351800 號函附系爭不動產人工登記簿謄本、96年
    9 月13日土地登記申請書及其附件、104 年3 月9 日土地登
    記申請書及其附件、104 年3 月11日土地登記申請書及其附
    件為證（本院卷第74至130 頁），堪認系爭不動產原為馬林
    所有，並於馬林身故後由鍾閏妹、被告馬玉珍及馬玉屏三人
    各按其應有部分繼承，如系爭不動產確為鍾閏妹所有，應於
    馬林身故並就遺產辦理分割登記時，即將系爭不動產全數分
    割與鍾閏妹所有，無由令被告馬玉珍及訴外人馬玉屏取得繼
    承後，再行移轉登記，且鍾閏妹甚至於96年間將其名下應有
    部分3 分之1 信託登記予被告馬玉珍，此亦與借名登記契約
    下借名人與出名人間之互動常情有違，是被告馬玉珍辯稱系
    爭不動產均為鍾閏妹所有等語，尚難憑採，此外，被告馬玉
    珍復不能舉證其就如附表所示不動產僅係借名登記之事實，
    則被告馬玉珍上開所辯，俱不足信。至馬玉屏將系爭不動產
    應有部分2/3 以贈與為原因移轉登記乙情固為兩造所不爭執
    ，且有系爭不動產異動索引為證（本院卷第30至35頁），然
    贈與之原因多端，自無從以該贈與之事實推認系爭不動產之
    實際所有權人為鍾閏妹。
  ㈢原告請求撤銷被告間贈與如附表所示不動產之行為，並請求
    被告姜詠婷塗銷所有權移轉登記，為有理由：
  ⒈按債務人所為之無償行為，有害及債權者，債權人得聲請法
    院撤銷之；前條撤銷權，自債權人知有撤銷原因時起，1 年
    間不行使，或自行為時起，經過10年而消滅，民法第244 條
    第1 項、第245 條分別定有明文。又民法第244 條第1 項之
    撤銷訴權，依同法第245 條規定，自債權人知有撤銷原因時
    起，1 年間不行使而消滅，該項法定期間為除斥期間，其時
    間經過時權利即告消滅，此項除斥期間有無經過，縱未經當
    事人主張或抗辯，法院亦應先為調查認定，以為判斷之依據
    （最高法院85年台上字第1941號判例要旨參照）。本件系爭
    土地係於104 年3 月17日經被告馬玉珍以贈與為登記原因，
    移轉登記於被告姜詠婷名下，而原告於109 年11月10日申請
    系爭不動產登記謄本及異動索引獲知悉上情後，於110 年1
    月20日提起本件訴訟，有屏東縣屏東地政事務所110 年2 月
    9 日屏所地四字第11030158900 號函附之地政電子謄本調閱
    紀錄及原告民事起訴狀之本院收文戳章可證（本院卷第1 頁
    、第25至27頁），則原告提起本訴，顯未逾上開規定之1 年
    除斥期間，合先敘明。
  ⒉次按債權人依民法第244 條規定，撤銷債務人所為之無償行
    為者，祇須具備下列之條件，⑴為債務人所為之法律行為，
    ⑵其法律行為有害於債權人，⑶其法律行為係以財產權為目
    的。至於債務人之法律行為除有特別規定外，無論為債權行
    為抑為物權行為，均非所問（最高法院42年台上字第323 號
    判例意旨參照）。由此可知，債務人以財產權為目的所為之
    無償行為，倘有害於債權人之債權，債權人即得請求法院撤
    銷，至於債務人及受益人是否明知該無償行為有害及債權則
    在所不論。被告馬玉珍移轉系爭不動產所有權與被告姜詠婷
    之行為，為無償贈與行為，業經本院認定如前，而依被告馬
    玉珍104 至109 年財產明細所示，其名下財產均不足清償原
    告債權（本院卷證物袋），且被告馬玉珍亦自承伊名下目前
    無任何財產等語（本院卷第160 頁），足認被告馬玉珍移轉
    系爭不動產時，其財產並不足以清償原告上開債權之全部債
    權，其將系爭不動產所有權無償贈與並移轉登記予被告姜詠
    婷，顯已害及原告之債權至明。
  ㈣按債務人所為之無償行為，有害及債權者，債權人得聲請法
    院撤銷之；並得聲請命受益人或轉得人回復原狀，為民法第
    244條第1項、第4項分別明定。而民法第244條之撤銷權，其
    客體包括債務人所為之債權行為及物權行為，債權人行使此
    項撤銷權，可同時訴請撤銷債務人所為之債權行為及物權行
    為（最高法院42年台上字第323 號裁判意旨參照）。揆諸上
    開說明，原告主張被告間移轉系爭不動產所有權為無償贈與
    行為，且已害及原告之債權，堪以採信，是其依民法第244
    條第1 項、第4 項規定訴請撤銷上開債權及物權行為，並塗
    銷所有權移轉登記，於法自屬有據。
四、綜上所述，原告依民法第244條第1項、第4 項規定，請求被
    告間就系爭不動產於104 年3 月17日所為贈與之債權行為，
    及於104 年3 月17日所為所有權移轉登記之物權行為，均應
    予撤銷；被告姜詠婷應將系爭不動產於104 年3 月17日以贈
    與為原因之所有權移轉登記予以塗銷，均為有理由，應予准
    許。
五、本件事證已臻明確，兩造其餘攻擊防禦方法及證據，核與判
    決之結果不生影響，爰不一一論列，併此敘明。
六、訴訟費用負擔依據：民事訴訟法第78條
中    華    民    國   110    年    11    月    18    日
                  屏東簡易庭  法  官  彭聖芳
正本係照原本作成。
如對判決上訴，須於判決送達後20日內向本院提出上訴狀，其未
表明上訴理由者，應於提出上訴後20日內向本院補提理由書狀（
均須按他造當事人之人數附繕本）。
如委任律師提起上訴者，應一併繳納上訴審裁判費。
中    華    民    國   110    年    11    月    18    日
                              書記官  孫秀桃
附表
┌──┬──┬──────────────────┬─────┐
│編號│性質│地號/ 建號/ 門牌號碼                │權利範圍  │
├──┼──┼──────────────────┼─────┤
│1   │土地│地號：屏東縣○○市○○段000000地號土│1/3       │
│    │    │      地                            │          │
├──┼──┼──────────────────┼─────┤
│2   │建物│建號：屏東縣○○○○○段0000○號建物│1/3       │
└──┴──┴──────────────────┴─────┘